【裁判字號】    97,簡上,116
【裁判日期】    980721
【裁判案由】    重利
【裁判全文】
臺灣臺南地方法院刑事判決             97年度簡上字第116號
上  訴  人
即  被  告  乙○○
選任辯護人  許芳瑞律師
上列上訴人即被告因重利案件，不服本院96年度簡字第4398號中
華民國97年2 月5 日第一審判決（聲請簡易判決處刑案號：96年
度偵字第11722 號），提起上訴，並經臺灣嘉義地方法院檢察署
檢察官以96年度偵字第9539號移送併辦審理，本院管轄之第二審
合議庭自為第一審判決如下：
    主  文
原判決撤銷。
乙○○無罪。
    理  由
壹、聲請簡易判決處刑書意旨略以：被告乙○○前因詐欺案件，
    經臺灣嘉義地方法院以93年度簡上字第191 號判決判處有期
    徒刑4 月確定，甫於民國94年5 月6 日易科罰金執行完畢。
    詎猶不知悔改，其能預見將個人申辦之電信門號提供予他人
    使用，可能遭他人作為財產犯罪使用，竟基於幫助重利之不
    確定故意，於96年6 月間某日，將其向中華電信股份有限公
    司（下稱中華電信公司）申辦之00-0000000號、00-0000000
    號、00-0000000號（誤載）等市內電話門號，在其位於臺南
    市○區○○路20巷15號住處，以新臺幣（下同）27,000元之
    代價，出售予同案被告甲○○做為犯罪工具，嗣被害人戊○○向地下錢莊借貸，因無法支付重利而遭追討債務，乃報警
    偵辦而循線查獲所申辦之上揭門號，已做為同案被告甲○○
    等人之地下錢莊對外轉接聯絡電話之用，因認被告係涉犯刑
    法第30條、第344 條之幫助重利罪嫌等語。
貳、按犯罪事實應依證據認定之，無證據不得認定犯罪事實；又
    不能證明被告犯罪者，應諭知無罪之判決，刑事訴訟法第15
    4 條第2 項、第301 條第1 項分別定有明文。次按認定不利
    於被告之事實，須依積極證據，茍積極證據不足為不利被告
    事實之認定，即應為有利於被告之認定，更不必有何有利之
    證據；事實之認定，應憑證據，如未能發現相當證據，或證
    據不足以證明，自不能以推測或擬制之方法，以為裁判之基
    礎；且認定犯罪事實所憑之證據，雖不以直接證據為限，間
    接證據亦包括在內，然而無論直接證據或間接證據，其為訴
    訟上之證明，須於通常一般之人均不致有所懷疑，而得確信
    其為真實之程度者，始得據為有罪之認定，倘其證明尚未達
    到此一程度，而有合理之懷疑存在而無從使事實審法院得有
    罪之確信時，即應為諭知被告無罪之判決；又檢察官對於起
    訴之犯罪事實，仍應負提出證據及說服之實質舉證責任，倘
    其所提出之證據，不足為被告有罪之積極證明，或其指出證
    明之方法，無從說服法院以形成被告有罪之心證，基於無罪
    推定之原則，自應為被告無罪判決之諭知，最高法院30年上
    字第816 號、40年台上字第86號、76年台上字第4986號、92
    年台上字第128 號判例可資參照。
、檢察官認被告乙○○涉有上開幫助重利罪嫌，無非係以：(一)
    、被告之自白。(二)、同案被告甲○○之證述。(三)、證人戊○○、林謹清、丙○○及己○○等人之證述。(四)、通訊監察譯
    文1 份。(五)、通聯紀錄查詢系統資料1 份。(六)、通聯調閱查
    詢單1 份。(七)、郵局存摺內頁1 份。(八)、營利事業登記證1
    份。(九)、經濟部商業司公司營業項目1 份等證據資料，為其
    主要論據。惟訊據被告乙○○堅決否認有何幫助重利犯行，
    辯稱：伊開設良昌通信電機行，從事電信器材之買賣，伊將
    市內電話門號賣給他人，係屬正當業務行為，且伊不知道購
    買電話之人會持之犯罪，並無幫助重利之犯意，況月息3 分
    亦不構成重利等語。經查：
一、程序方面：
    按被告以外之人於審判外之陳述，雖不符刑事訴訟法第159
    條之1 至第159 條之4 之規定，而經當事人於審判程序同意
    作為證據，法院審酌該言詞陳述或書面陳述作成時之情況，
    認為適當者，亦得為證據。當事人、代理人或辯護人於法院
    調查時知有第159 條第1 項不得為證據之情形，而未於言詞
    辯論終結前聲明異議者，視為有前項之同意，同法第159 條
    之5 第1 、2 項定有明文。查本判決所引用下列之供述證據
    ，雖為被告以外之人於審判外之言詞或書面陳述，性質上均
    屬傳聞證據，且查無符合刑事訴訟法第159 條之1 至之4 條
    之情形，惟上開證據業經本院於審判程序時予以提示並告以
    要旨，檢察官及被告、辯護人均已知上述證據乃傳聞證據，
    而於言詞辯論終結前均未對該等證據聲明異議，依上開規定
    ，自均具有證據能力。
二、實體方面：
(一)、本件被害人戊○○確有向同案被告甲○○所經營之地下錢莊
    借款10,000元，而需每10天支付利息1,000 元之重利之事實
    ，業據證人即被害人戊○○於警詢及偵查中證述：伊於96年
    2 月26日在臺中市○○路與大智路路口向甲○○借10,000元
    ，並預扣利息1,000 元，伊實得9,000 元，並以每10天為1
    期，每期須繳納利息1,000 元，且有扣押伊身分證及逼簽面
    額30,000元之本票；伊於前3 個月均主動繳息，利息已還完
    還要強索30,000元，不然伊要繼續繳利息等語（見警楠分偵
    字第0960020750號卷【下稱警卷一】第4 頁、嘉檢偵卷第63
    頁），並據證人即同案被告甲○○於警詢時證述：伊自96年
    1 月間起，在臺中市○○區○○路2 段158-7 號8 樓租屋處
    經營地下錢莊等語明確（見警卷一第49頁），而參以被害人
    戊○○僅借款10,000元（實際借得金額9,000 元），即需簽
    立面額高於借款金額3 倍之本票以供擔保，較之坊間或金融
    機構借貸時，僅需提供與借款金額同等面額之本票擔保更為
    苛刻，且被害人戊○○每10天須繳納1,000 元之利息，依此
    換算同案被告甲○○係向被害人戊○○收取相當於月息33分
    之與原本顯不相當之重利，故倘被害人戊○○非出於急迫情
    形，衡情，當無願意支付沈重利息而僅向同案被告甲○○借
    得微薄款項之可能。是以，同案被告甲○○確有趁他人急迫
    ，而取得與原本顯不相當之重利行為，應堪認定。至原判決
    雖記載同案被告甲○○係向被害人戊○○收取相當於月息3
    分之利息，然對照前述換算結果，原判決此部分之記載顯係
    誤寫，辯護人執此逕謂同案被告甲○○收取之利息未達重利
    云云，與事實不符，尚不足採。
(二)、又本件被告於96年6 月間某日，在其位於臺南市○區○○路
    20巷15號住處，將其向中華電信公司申辦之00-0000000號、
    00-0000000號市內電話門號，以每支門號5,000 元、保證金
    5,000 元及預繳電信費3,500 元，合計27,000元之代價，出
    售予同案被告甲○○之事實，業據被告於警詢、偵查中及本
    院審理時供承不諱（見警楠分偵字第0960015144號卷【下稱
    警卷二】第3 頁、偵字第11722 號卷【下稱偵卷一】第101
    至102 頁、本院卷第184 頁），核與證人即同案被告甲○○
    於警詢時證述：伊有以27,000元之價格，向乙○○購買2 支
    市內電話門號，作為刊登借貸廣告時使用等語大致相符（見
    警卷一第49頁），此外，復有通訊監察譯文、通聯紀錄查詢
    系統資料、通聯調閱查詢單、郵局存摺內頁各1 份在卷可證
    （見警卷一第13至17、28頁、偵卷一第14至50頁），足認被
    告確有出售00-0000000號、00-0000000號之市內電話門號予
    同案被告甲○○使用之情事，亦堪認定。
(三)、被告雖認其出售市內電話門號乃正當業務行為，且積欠1 家
    電信費用即無法向中華電信申辦市內電話門號，故此業務有
    其存在價值，況其亦無法窺知購買市內電話門號之人會持以
    從事犯罪行為云云。然被告所經營之良昌通信電機行之營業
    項目係通信器材買賣業，且該電機行營業項目亦未變更登記
    包含市內電話門號之出租業務等情，有良昌通信電機行營利
    事業登記證影本、臺南市政府97年6 月9 日南市建登字第09
    700555290 號函各1 紙在卷可考（見警卷二第19頁、本院卷
    第40至46頁），再佐以中華電信公司經營市內電話門號業務
    ，係獲電信主管機關授權代理核配，市內電話門號業務為出
    租業務，其並無授權其他電信業者辦理市內電話門號出租業
    務，亦未規定任何人只要欠1 家電信業者電信費用，即不得
    申辦或承租該公司之市內電話門號或手機等情，復有該公司
    臺南營運處服務中心98年3 月31日服字第0980000213號函及
    所附相關規章各1 件在卷可稽（見本院卷第137 至160 頁）
    ，另觀以卷附經濟部商業司之公司行號營業項目代碼表，電
    信器材零售業，並不包括電話門號之買賣業務，且有關電信
    業務門號代辦業，亦係指接受電信事業委託授權代售行動電
    話、呼叫器門號、網際網路撥接帳號等行業，均不包含市內
    電話門號之出租及出售業務（見本院卷第42至45頁），益徵
    被告所經營之良昌通信電機行營業項目僅為通信器材之買賣
    ，並不包括市內電話門號之出租、出賣業務，故被告出售市
    內電話門號核尚非屬正當業務行為。況且，現今申辦市內電
    話門號並無特殊限制，任何人只需提出相關身分證明文件即
    得以自己名義申請門號使用，此為眾所週知之事實，是依一
    般人之社會生活經驗，若係供日常通訊使用之電話門號，原
    可以自行向電信公司申請，當無向他人借用或收購門號之必
    要，被告從事電信器材買賣，對此應知之甚稔，則其對於不
    以自己名義申辦市內電話門號者，極可能利用該門號從事與
    財產犯罪相關之犯罪，應有所認識，殆無疑義。是被告上開
    所辯，與常理相悖，委無足採。
(四)、惟同案被告甲○○固有經營地下錢莊收取重利之行為，且被
    告亦有出售00-0000000號、00-0000000號市內電話門號予同
    案被告甲○○，並經同案被告甲○○持之作為刊登借貸廣告
    時聯絡電話之用等情事，固詳如前述。然按刑法上所謂幫助
    他人犯罪，係指就他人之犯罪加以助力，使其易於實施之積
    極的或消極的行為而言；從犯之幫助行為，雖兼賅積極、消
    極兩種在內，然必有以物質上或精神上之助力予正犯之實施
    犯罪之便利時，始得謂之幫助；又刑法上之幫助犯，僅有正
    犯實施前之事前幫助及正犯實行時之事中幫助，對於犯罪後
    之幫助，除法律特別有規定外，應不成立幫助犯（最高法院
    24年上字第3279號、27年上字第2766號判例、74年度台上字
    第6362號判決意旨參照）。查本件被害人戊○○係於96年2
    月26日，向同案被告甲○○經營之地下錢莊借款，並向同案
    被告甲○○支付相當於月息33分之重利之事實，已據被害人
    戊○○於警詢、偵查中證述綦詳，業如前述。而有關被告出
    售市內電話門號予同案被告甲○○之時點，依被告於警詢及
    本院審理時供稱：甲○○係於96年6 月間向伊購買電話號碼
    ，並於同年月27日匯款27,000元至伊郵局帳戶等語（見警卷
    二第3 至4 頁）；證人即同案被告甲○○於警詢時證稱：伊
    約1 個月前向被告以27,000元購買2 支市內電話門號等語（
    見警卷一第49頁），對照同案被告甲○○上開警詢筆錄製作
    時間為96年7 月27日，堪認同案被告甲○○所稱向被告購買
    上開2 支市內電話門號之時間，應係於96年6 月間無訛；另
    觀之卷附監聽譯文所示，同案被告甲○○於96年9 月26日12
    時45分許，以其持用之0000000000號行動電話撥打被告持用
    之00-0000000號市內電話，其通話內容為「A （甲○○）：
    我要跟你租電話．．．B （被告）：是買的，帳號郵局0000
    00-0000000-0，乙○○．．．我都弄好了也試好了．．．匯
    2.7 萬元，你貴姓、電話．．．A （甲○○）：我姓江，電
    話0000000000」等語，並參以卷附郵局存摺內頁顯示，同案
    被告甲○○確實係於96年6 月27日將27,000元匯入被告之郵
    局帳戶內等情，益證被告確係於96年6 月間始將上開2 支市
    內電話門號出售予同案被告甲○○無誤。依此，同案被告甲○○借款予被害人戊○○及收取重利之行為時點，既早於被
    告出售市內電話門號予同案被告甲○○之時點，則同案被告
    甲○○如何以事後取得之上開2 支市內電話門號，供其先前
    對被害人戊○○為重利行為之聯絡工具，亦即被告出售上開
    2 支市內電話門號之行為，並無法提供同案被告甲○○對被
    害人戊○○從事重利犯罪行為之助力，依前開最高法院判決
    、判例意旨，尚難認被告所為已該當刑法所稱之幫助犯。
(五)、又證人丙○○、林謹清、己○○於警詢時固均證述：其等有
    向甲○○借款，並遭甲○○收取相當於月息45分或60分不等
    之重利等語（見警卷二第5 至7 頁），而依證人丙○○於警
    詢時證稱：伊係經由公司同事介紹向甲○○借款等語；證人
    林謹清於警詢時證稱：伊係看報紙後打電話向甲○○借款等
    語；證人己○○於警詢時證稱：伊係看自由時報上所留之行
    動電話向甲○○接洽借貸等語，僅能證明同案被告甲○○確
    有從事重利之犯罪行為，尚不足以作為同案被告甲○○有持
    上開2 支市內電話門號，對被害人戊○○為重利犯罪行為之
    證明，自難逕採為被告幫助同案被告甲○○向被害人戊○○
    為重利犯罪之證據。另卷附通聯調閱查詢單1 紙，係被告申
    辦電話門號之資料；而卷附通聯紀錄查詢系統資料1 份，則
    係被告向中華電信公司申辦之所有市內電話門號及使用狀況
    之資料，核亦無法作為被告幫助同案被告甲○○向被害人戊○○為重利犯罪之證明。從而，公訴人所指上開證據均為同
    案被告甲○○從事重利犯罪行為之證明，尚難逕以之作為被
    告有何提供同案被告甲○○對被害人戊○○從事重利犯罪助
    力之證據。此外，復查無其他確切之證據足以證明被告有何
    公訴人所指之犯行，其犯罪即屬不能證明，依據上開法條規
    定及判例意旨，自應為無罪之諭知。
(六)、原審未斟酌上情，認定被告涉犯刑法第30條第1 項、第344
    條之幫助重利罪，而為被告有罪之判決，尚有未洽，被告上
    訴否認犯罪，為有理由，自應由本院將原判決撤銷，惟因本
    件有刑事訴訟法第451 條之1 第4 項第3 款之情形，依同法
    第452 條之規定，自應由本院適用第一審之通常程序，改諭
    知被告無罪之判決。
肆、末按法院不得就未經起訴之犯罪審判；檢察官審酌案件情節
    ，認為宜以簡易判決處刑者，應即以書面為聲請，此聲請與
    起訴有同一之效力，刑事訴訟法第268 條、第451 條第3 項
    分別定有明文。而犯罪事實是否已起訴，應以檢察官起訴書
    犯罪事實欄記載為準，苟起訴書犯罪事實欄未記載之犯罪事
    實，不得認為已起訴，除與起訴論罪部分有一罪之關係，為
    起訴效力所及，應併予審判者外，未經起訴之犯罪事實不得
    予以審判，否則，即有未受請求之事項予以判決之違法；又
    事實之一部經認定為不成立或不能證明犯罪，自與其他無罪
    或有罪部分之事實無不可分關係可言（最高法院86年度台上
    字第1245號、96年度台上字第5108號判決意旨參照）。職是
    ，法院審判應依起訴書或聲請簡易判決處刑書犯罪事實欄所
    記載之事實為範圍，除非其他犯罪事實與起訴事實具有審判
    不可分之關係，而為起訴效力所及外，尚難僅因起訴書證據
    或理由欄之記載，即逕認該部分亦為起訴事實之一部分。故
    公訴人認本件聲請簡易判決處刑書已載明「證人林謹清、丙○○及己○○等人之證述」等語，因認原簡易判決處刑書犯
    罪事實僅係漏載證人林謹清、丙○○及己○○之被害事實，
    並非未經起訴等語，尚有誤會。至有關證人林謹清、丙○○
    及己○○之被害事實，因原聲請簡易判決處刑書之犯罪事實
    ，既經本院以犯罪不能證明，而應為無罪之諭知，當無所謂
    審判分不可分之關係，自非本院審判之範疇，附此敘明。
伍、另臺灣嘉義地方法院檢察署檢察官以96年度偵字第9539號移
    送併辦意旨雖以：被告於96年6 月27日，將其向中華電信公
    司申辦之00-0000000號、00-0000000號市內電話門號，以27
    ,000 元之代價，出售於同案被告甲○○做為其在報紙上刊
    登重利廣告之聯絡工具，嗣同案被告趁被害人戊○○、林謹
    清、丙○○及己○○等人急迫之際，分別貸以10,000至50,0
    00元不等之金錢，並向其等收取相當於月息3 分之與原本顯
    不相當之重利，因認被告涉犯刑法第30條、第344 條之幫助
    重利罪嫌，且與聲請簡易判決處刑部分具同一案件關係等語
    。惟本件聲請簡易判決處刑之事實，業經本院以被告犯罪不
    能證明，而為無罪之諭知，因此，移送併辦部分與本件聲請
    簡易判決之事實即不具審判不可分之同一案件關係，業如前
    述，本院自無從併予審理，應退回原檢察官另行處理，併此
    敘明。
據上論斷，應依刑事訴訟法第455 條之1 第1 項、第3 項、第45
2 條、第369 條第1 項前段、第364 條、第301 條第1 項，判決
如主文。
本案經檢察官丁○○到庭執行職務
中    華    民    國    98    年    7     月    21    日
            刑事第十一庭  審判長法  官  賴純慧
                                法  官  孫淑玉
                                法  官  蘇碧珠
以上正本證明與原本無異。
如不服本判決應於收受本判後10日內向本院提出上訴書狀，並應
敘述具體理由。其未敘述上訴理由者，應於上訴期間屆滿後20日
內向本院補提理由書狀（均須按他造當事人之人數附繕本）「切
勿逕送上級法院」。
                                書記官  許哲萍
中    華    民    國    98    年    7     月    21    日


司法院資訊處製作；財團法人民間司法改革基金會備份。
